臺灣板橋地方法院民事判決　　　　　　 95年度簡上字第239號
上　訴　人　甲○○（原名：啟聖）
訴訟代理人　吳孟玲律師
複 代理 人　乙○○
被 上訴 人　永豐信用卡股份有限公司
　　　　　　（原名：安信信用卡股份有限公司）
法定代理人　李明源
訴訟代理人　丁○○
　　　　　　丙○○
上列當事人間請求給付信用卡帳款事件，上訴人對於中華民國95
年9 月25日本院板橋簡易庭94年度板簡字第211 號第一審簡易判
決提起上訴，經本院於中華民國96年4 月17日言詞辯論終結，判
決如下：
    主      文
上訴駁回。
第二審訴訟費用由上訴人負擔。
    事實及理由
一、被上訴人起訴主張：上訴人於民國（下同）91年12月27日向
    原「台北國際商業銀行股份有限公司」（下稱台北國際商銀
    ，該公司嗣與建華商業銀行股份有限公司合併，更名為永豐
    商業銀行股份有限公司）申請信用卡使用，並約定依該行寄
    送之繳款通知單上所定日期及方式繳付帳款，如未依約或遲
    誤繳清當期最低應繳金額，各筆得計入循環信用本金之帳款
    ，自該筆帳款入帳日起，以日息萬分之5 計算循環信用利息
    ，並依循環信用利息額百分之10計付違約金（信用卡契約約
    定條款第16條）。經台北國際商銀經審核後，於92年1 月7
    日核發卡號為0000000000000000號之Master信用卡1 張（下
    稱系爭信用卡），上訴人自92年2 月21日起向信用卡繳款通
    知單所載之特約商店消費，計至93年10月2 日止，尚欠消費
    款新臺幣（下同）187,247 元（消費日期：92年6 月15日至
    92年12月15日）、循環利息20,384元、違約金1,80 0元，合
    計209,431 元未繳付，依信用卡契約第23條約定，上訴人自
    應一次清償上開全部款項，茲台北國際商銀於提起訴訟後已
    將其對上訴人之信用卡消費款債權移轉予上訴人，並由上訴
    人依法承當訴訟，為此聲明求為判決：上訴人應給付被上訴
    人209,431 元，及其中187,247 元自93年10月18日起至清償
    日止，按日息萬分之5 計算之利息，暨按前開利息百分之10
    計算之違約金。
二、上訴人則以：被上訴人請求上訴人清償如附表所示之13筆消
    費款項均非上訴人之刷卡消費，而係以偽卡刷卡消費，依最
    高法院89年度台上字第1628號判決意旨，被上訴人自應就：
    1.持卡人有消費行為；2.簽單上簽名之真正；3.特約商店已
    盡核對責任之事實，負舉證責任，惟被上訴人就上訴人有消
    費行為部分，自始未舉證證明。雖然聯合信用卡中心之鑑定
    結果謂「屬於真卡消費之可能性較高」，然「屬於真卡消費
    之可能性較高」與「確實為真卡消費」仍屬不同，且盜刷技
    術日新月異，該中心以「以往舊有」之偽造技術經驗來論斷
    本件，係嫌過時，且僅以消費簽單上之資料作比對參考，亦
    與一般鑑定實務不符，並不可採。又系爭信用卡背面之簽名
    式樣為「啟聖」，與系爭簽帳單上之「JIM 」顯不相同，則
    上訴人之信用卡既未遺失，特約商店又未發現信用卡背面之
    簽名式樣顯與簽帳單上之簽名不同，任由他人消費，該風險
    應由特約商店承擔。至於上訴人執有之系爭信用卡背面簽名
    雖經鑑定認有塗改可能，惟塗改時間為何？塗改樣式為何？
    此等關鍵事實皆無鑑定，故除非疑似塗改字樣確實為「JIM
    」，否則縱遭塗改，亦與本件無關。此外，再觀諸簽帳單上
    之消費地點、時間及消費品項均與上訴人平日活動範圍、行
    走不便、工作時間及消費習慣有所出入，應非上訴人所消費
    ；至於聯合信用卡中心函覆臺灣高雄地方法院之內容，係針
    對該案有關人工拓印簽帳單之問題，與本件皆為機器列印之
    簽帳單情形並不相同；況上訴人申請系爭信用卡後，已更換
    數次手機號碼，自無從得知被上訴人之手機簡訊等語，資為
    抗辯。
三、本件原審對於被上訴人之請求，判決被上訴人全部勝訴，並
    依職權為假執行及免為假執行之宣告。上訴人全部聲明不服
    ，求為廢棄原判決，並駁回被上訴人在第一審之訴；被上訴
    人則求為判決駁回上訴。
四、查被上訴人主張上訴人於91年12月27日向台北國際商銀申請
    信用卡使用，並約定上訴人同意依該行寄送之繳款通知單上
    所定日期及方式繳付帳款，如未依約或遲誤繳清當期最低應
    繳金額，各筆得計入循環信用本金之帳款，自該筆帳款入帳
    日起，以日息萬分之5 計算循環信用利息，並依循環信用利
    息額百分之10計付違約金。經台北國際商銀審核後，於92年
    1 月7 日核發卡號為0000000000000000號之Master信用卡，
    嗣上訴人持卡自92年2 月21日起向信用卡繳款通知單所載之
    特約商店陸續消費，計至93年10月2 日止，以該卡號信用卡
    刷卡消費者，尚有消費款187, 247元（消費日期：92年6 月
    15日至92年12月15日）、循環利息20,384元、違約金1,800
    元，合計209,431 元迄未繳付等情，業據被上訴人提出信用
    卡申請書、約定條款、信用卡顧客帳務明細表及信用卡繳款
    通知書等件為證，上訴人對之亦不爭執，自堪信為真實。
五、本件兩造之主要爭執在於如附表所示13筆消費款是否為上訴
    人所為之刷卡消費？抑或係遭他人以偽卡盜刷之消費？上訴
    人對該等消費款是否應負清償之責？茲分述如下：
    (一)按當事人主張有利於己之事實者，就其事實有舉證責任，
      民事訴訟法第277 條定有明文。又如係原告主張權利者，
      應先由原告負舉證之責，若原告不能舉證，以證實自己主
      張之事實為真實，則被告就其抗辯事實即令不能舉證，或
      其舉證尚有疵累，亦應駁回原告之訴，有最高法院72年台
      上字第4225號判決意旨可資參照。從而，主張權利存在之
      當事人，就權利發生事實負有舉證責任；主張權利不存在
      之他造若提出抗辯時，應就該抗辯事實負擔舉證責任。
    (二)本件被上訴人既係本於信用卡使用契約關係，請求被上訴
      人返還信用卡消費款，則依前揭舉證責任分配原則，被上
      訴人自應先就上訴人有刷卡消費之事實，負舉證之責。而
      本院依下列事證，認被上訴人主張附表所示13筆消費款係
      上訴人所為之刷卡消費乙節，應屬可採：
      (1)原審依被上訴人聲請將附表所示13筆消費款之簽帳單送
        請財團法人聯合信用卡中心（下稱聯合信用卡中心）鑑
        定真偽，經該中心以94年9 月15日（94）聯卡商管字第
        284 號函覆稱：「……二按偽卡之產生主要源自於持卡
        人之磁條內碼遭側錄（拷貝複製），由於側錄所得之磁
        條資料與真卡相同，故商家於交易過程中，如未詳盡辨
        識片之防偽特徵，確實有可能通過簽帳端末機之授權程
        序而完成交易。三惟查案內鈞院提供之簽帳單，各筆交
        易之卡片內碼資料傳輸均十分完整、正確，且部分簽帳
        單上所列印之英文姓名，與卡片影本上之英文姓名相同
        ，實與目前實務上查獲之案例手法大相逕庭，蓋坊間偽
        卡使用者為盜刷方便及配合假證件之行使，常僅側錄真
        卡磁條內之卡號內碼資料（不含持卡人英文姓名），故
        基於上述理由判斷，本中心認為鈞院所提供之簽帳單屬
        真卡刷卡之可能性較高」，有該函在卷可稽。
      (2)被上訴人所提財團法人聯合信用卡中心另案函覆臺灣高
        雄地方法院之函文（見原審卷第33頁），亦指出歷年國
        內檢警調單位破獲之偽卡詐欺案件中，以側錄方式盜取
        信用卡磁條內碼資料，再轉錄成偽卡盜刷之手法最為普
        遍，通常側錄方式僅擷取信用卡磁條內碼資料之卡號、
        有效日期及卡片驗證值等，不包含姓名、身分證字號及
        出生年月日等資料。而信用卡磁條含蓋1 、2 軌內碼資
        料，持卡人之英文姓名係放置於第1 軌資料中，該中心
        在協助警方偵辦之偽造信用卡案件發現，偽卡集團通常
        僅利用盜錄之信用卡磁條第2 軌資料。
      (3)本件如附表所示消費中，部分簽帳單上顯示之「BO CHI
        SHENG 」英文姓名，既與系爭信用卡正面顯示之上訴人
        英文姓名相同，參酌聯合信用卡中心表示此現象「實與
        目前實務上查獲之案例手法大相逕庭」、「坊間偽卡使
        用者為盜刷方便及配合假證件之行使，常僅側錄真卡磁
        條內之卡號內碼資料（不含持卡人英文姓名）」之意見
        ，以及上訴人自承其所執有之系爭信用卡未曾遺失（見
        本院96年2月1日準備程序筆錄）等情，足認被上訴人主
        張附表所示13筆消費款屬真卡消費，係上訴人所為之刷
        卡消費，要非無據。
      (4)上訴人以聯合信用卡中心係以「以往舊有」之偽造技術
        經驗論斷本件為由，抗辯其鑑定意見不可採，惟聯合信
        用卡中心成立迄今，針對國內信用卡詐欺問題已建立銀
        行間風險連線通報網路及偵測系統，並配合檢警調查信
        用卡詐欺犯罪多年，是其就信用卡真偽之判斷，由來有
        據，被上訴人空言質疑，難認可信。
    (三)上訴人就其抗辯附表所示13筆消費款係遭他人以偽卡刷卡
      消費乙節，並未舉證以實其說，且上訴人向台北國際商銀
      爭執附表所示之消費非其所為後，曾以電話協議每月償還
      12,000元，並於93年3月17日依約繳款12,017 元等情，業
      據被上訴人提出聯絡紀錄（見原審卷第72、73頁）及93年
      3 月份信用卡繳款通知書（見原審卷第27頁）各1 份為證
      ，且上訴人亦未否認上開文書之真正，故本件若屬偽卡消
      費，上訴人應無依協議繳款之可能，由此足徵上訴人辯稱
      偽卡消費云云，應非可採。
    (四)上訴人另抗辯系爭消費款之簽帳單上簽名為「JIM 」，與
      其歷年來之簽名式樣「啟聖」不同，顯非其簽名，且特約
      商店未盡核對責任云云。然而：
      (1)上訴人所執有之信用卡經原審依被上訴人聲請送請法務
        部調查局鑑定結果，該信用卡背面簽名條處經放大檢視
        後，發現其印刷底紋有遭剝離痕跡，且經紫光燈照射後
        發現該剝離處呈現不正常螢光反應，研判該信用卡背面
        簽名條處有被塗改之可能，有法務部調查局94年12月9
        日調科貳字第09400451630 號鑑定通知書及系爭信用卡
        背面簽名條處之放大照片4 張在卷為憑。
      (2)參以信用卡簽名條處表面材質具平滑之特性，剝離本屬
        不易，若欲產生如放大照片所顯示小塊狀、多處之剝離
        ，且剝離處又多集中於特定區域情形（即信用卡上上訴
        人之簽名─「啟聖」前方空白處），衡情更非偶然所能
        ；況經紫光燈照射後，剝離處竟呈現不正常螢光反應，
        益見剝離非屬自然且有塗改之情。上訴人對此一異常竟
        稱不清楚何以如此，並表示可能係現代人多卡置於同一
        皮夾內所造成，惟一般信用卡使用人均知悉信用卡背面
        簽名條處之簽名係供特約商店核對簽帳單簽名是否相符
        之用，故莫不謹慎為之，一旦簽名即不會任意塗改、變
        更，而本件系爭信用卡簽名條卻有剝離痕跡而遭塗改，
        殊屬有異，上訴人不能為合理解釋，已有可疑，況系爭
        信用卡背面簽名條處之剝離狀況具有特殊性，復如前述
        ，與一般人自皮夾內取出或置入之摩擦痕跡並不相同，
        上訴人所辯顯與常情不符，難認可採。
      (3)上訴人持有並保管中之系爭信用卡背面簽名條處既有剝
        離痕跡而有被塗改可能，則塗改前之字樣為何，雖然無
        法證明，但既有塗改之情，亦難以塗改後信用卡上「啟
        聖」之簽名字樣與附表所示13筆消費款簽帳單上「JIM
        」之簽名不符，逕認非上訴人之簽名且特約商店未盡核
        對責任。況附表所示13筆消費款均係在知名且大型之百
        貨公司與3C賣廠等特約商店刷卡消費，而該等特約商店
        一般均有盡其核對簽單上簽名之責，在此情形下，各該
        特約商店就多達13筆簽帳單上「JIM 」之簽名均未能核
        對並發現與系爭信用卡上顯然有異之「啟聖」簽名不同
        ，其可能性甚微，故上訴人此部分所辯亦無足取，難予
        採信。
    (五)至於上訴人辯稱其不良於行，平日工作或活動主要都在臺
      北縣市活動，不會到臺中或桃園消費購物，且部分消費時
      間是平日，上訴人不可能出現在該地，部分購買用品為女
      性用品，上訴人無女友，亦不可能購買各節，均為被上訴
      人所否認，況刷卡消費並不以購買自己使用之物品為限，
      自不能以購買之物品種類，判斷是否為持卡人之消費。再
      者，上訴人既有工作能力，亦曾實際任職，則其行動縱有
      不便之處，尚不至於完全無法行走或不能搭乘其他交通工
      具至其他縣市，上訴人以肢障為由抗辯不可能至臺北縣市
      以外地區購買，洵非可採。
六、綜上所述，被上訴人主張附表所示之消費均屬真卡消費，應
    係上訴人所為，為可採；上訴人所辯均無可取。從而，被上
    訴人依信用卡契約之法律關係，請求上訴人給付信用卡帳款
    209,431 元，及其中187,247 元自93年10月18日起至清償日
    止，按日息萬分之5 計算之利息，暨按前開利息百分之10計
    算之違約金，為有理由，應予准許。是原審判命上訴人如數
    給付，並依職權宣告假執行及免為假執行，於法並無違誤。
    上訴意旨指摘原判決不當，求予廢棄改判，為無理由，應予
    駁回其上訴。
七、本件事證已臻明確，兩造所為之其餘主張、陳述並所提之證
    據，經審酌後，認均與判決之結果不生影響，爰不一一論述
    。
八、據上論結，本件上訴為無理由，依民事訴訟法第436 條之1
    第3 項、第449 條第1 項、第78條，判決如主文。
中　　華　　民　　國　　96　　年　　5 　　月　　8 　　日
                    民事第二庭  審判長法　官  梁宏哲
　　　　　　　　　　　      　　　　　法　官  陳麗玲
　　　　　　　　　　　      　　　　　法　官  程怡怡
以上正本係照原本作成。
本判決不得上訴
中    華    民    國    96    年    5     月    10    日
　　　　　　　　　　　　　　          書記官  華海珍
附表
┌─┬──────────┬─────────────────┬────┐
│編│　消費時間          │　　　　　特約商店名稱            │消費金額│
│號│                    │                                  │ （元） │
├─┼──────────┼─────────────────┼────┤
││92年12月8日21時43分 │燦坤實業股份有限公司（中壢旗鑑店）│ 16,519 │
├─┼──────────┼─────────────────┼────┤
││92年12月8日21時25分 │燦坤實業股份有限公司（中壢旗鑑店）│ 38,250 │
├─┼──────────┼─────────────────┼────┤
││92年12月9日20時22分 │燦坤3C內壢店                      │ 41,980 │
├─┼──────────┼─────────────────┼────┤
││92年12月14日15時02分│廣三崇光百貨股份有限公司（臺中）  │  1,591 │
├─┼──────────┼─────────────────┼────┤
││92年12月14日16時39分│新光三越百貨股份有限公司（臺中）  │  6,840 │
├─┼──────────┼─────────────────┼────┤
││92年12月14日18時30分│新光三越百貨股份有限公司（臺中）  │  5,960 │
├─┼──────────┼─────────────────┼────┤
││92年12月14日21時09分│新光三越百貨股份有限公司（臺中）  │  4,784 │
├─┼──────────┼─────────────────┼────┤
││92年12月14日21時55分│新光三越百貨股份有限公司（臺中）  │ 20,200 │
├─┼──────────┼─────────────────┼────┤
││92年12月14日21時30分│新光三越百貨股份有限公司（臺中）  │ 31,500 │
├─┼──────────┼─────────────────┼────┤
││92年12月14日18時59分│新光三越百貨股份有限公司（臺中）  │    665 │
├─┼──────────┼─────────────────┼────┤
││92年12月15日20時43分│統領百貨股份有限公司（桃園）      │  7,704 │
├─┼──────────┼─────────────────┼────┤
││92年12月15日20時13分│燦坤實業股份有限公司（桃園）      │  4,632 │
├─┼──────────┼─────────────────┼────┤
││92年12月15日21時38分│統領百貨股份有限公司（桃園）      │  1,350 │
└──────────────────────────────┴────┘
